【裁判字號】    94,上,606
【裁判日期】    950328
【裁判案由】    確認債權不存在等
【裁判全文】
臺灣高等法院民事判決                   94年度上字第606號
上  訴  人  台新國際商業銀行股份有限公司
法定代理人  甲○○
訴訟代理人  丙○○
被上訴人    乙○○
訴訟代理人  周炳榮律師
上列當事人間請求確認債權不存在等事件，上訴人對於中華民國
94年 5月31日臺灣板橋地方法院93年度訴字第1866號第一審判決
提起上訴，本院於95年3月14日言詞辯論終結，判決如下：
    主  文
原判決關於主文第一項確認抵押債權不存在部分及訴訟費用之裁
判廢棄。
上廢棄部分，被上訴人在第一審之訴駁回。
其餘上訴駁回。
第一、二審訴訟費用由被上訴人負擔二分之一，餘由上訴人負擔
。
    事實及理由
一、本件被上訴人主張：伊係文盲，又為退伍老兵，娶印尼籍有
    中度智障之女子丁○○為妻，丁○○平時料理自己日常生活
    ，處理家務之智能尚有不足，煮飯時更需隨時在旁注意，不
    然將有造成失誤，跌落燙傷等情事發生，對任何事務絕無認
    識能力。訴外人梁開友、吳雪蘭與伊為小同鄉，並經常往來
    ，深知雙方家庭狀況，因見丁○○智障低能，平時與人相處
    即呆呆如木牛，根本少知人間事，認為有機可乘，乃誆稱其
    與公家機關熟悉，似丁○○智障情況，政府有輔導辦法救濟
    ，可以提出申請殘障救濟補助，並佯稱將身分證、印章及房
    地權狀交給其即可代辦，伊因貧窮度日，聽說可申請殘障救
    濟補助，且梁開友、吳雪蘭夫妻為小同鄉，並相識4、50年
    ，不疑有詐，乃依渠等要求，將身分證、印章、房屋土地權
    狀等均交付。詎梁某夫婦竟利用丁○○之智障無知，以詐騙
    偽造文書，或簽發本票等方式向各銀行大肆借款，貼現，所
    得款項均供其花用。事後經伊發現乃向台灣板橋地方法院檢
    察署提出告訴。丁○○向上訴人借貸如附表一所示債權，並
    以原為其所有如附表二、三所示不動產設定最高限額新台幣
    （下同）156萬元為擔保（嗣變更為被上訴人名義所有，見
    台灣台北地方法院93年度訴字第3232號卷第10至12頁），亦
    係梁某夫妻以同一手法完成，但上訴人從事銀錢業具有專業
    知識人士，辦理設定抵押權登記並未嚴格審查債務人身分，
    及是否由債務人本人親自到場簽名，並債款是否由債務人本
    人領受等全部過程，致為詐騙得逞，顯有重大過失。而伊既
    未自上訴人領受有如抵押權登記所記載之金錢，縱有設定抵
    押權登記，雙方債權債務關係自始即未發生，是應確認該抵
    押債權不存在，上訴人並應就所設定系爭抵押權登記予以塗
    銷，爰請求：(一)確認上訴人對丁○○於民國92年10月30日就
    台北縣中和市○○段651地號、面積73.84平方公尺、同小段
    652地號、面積82.34平方公尺，應有部分各4分之1，及坐落
    其上建號802 門牌號碼台北縣中和市○○路○段101之2號第3
    層總面積124.6平方公尺所為最高限額156萬元之抵押債權不
    存在。(二)上訴人應就前項最高限額156萬元之抵押權登記予
    以塗銷。（原審為被上訴人勝訴之判決，上訴人不服提起上
    訴）並答辯聲明：駁回上訴人之上訴。
二、上訴人則以：(一)緣丁○○於92年10月30日偕同訴外人梁志豪
    為其連帶保證人，並由吳雪蘭（即梁志豪之母親）陪同協助
    幫忙核對貸款契約，向伊申辦房屋貸款130萬元，並由丁○
    ○提供其所有台北縣中和市○○段第651地號面積73.84平方
    公尺、第652地號面積82.34平方公尺，各持份4分之1，以及
    坐落於地上建物中和市○○段第802建號，門牌號碼為台北
    縣中和市○○路○段101之2號權利範圍為全部，設定最高限
    額156萬元抵押權予伊。本件貸款申貸流程均依規定辦理，
    所需文件（含權狀影本、借保人身分證影本、財力證明存摺
    ）均已齊備，伊之業務承辦人員戊○○並於92年10月30日貸
    款核准後在伊南京東路分行2樓完成對保，因丁○○為印尼
    華僑，中文言語溝通尚可但不識中文字，故委請吳雪蘭陪同
    到場幫忙核對文件後，丁○○即於借款借據暨約定書及本票
    上按捺指紋及蓋用印鑑章，並由梁志豪及伊之業務承辦人員
    戊○○於借款借據暨約定書及本票上簽字見證，丁○○復將
    土地建物權狀正本親自交付以完成抵押設定，開戶印鑑章當
    場亦親手交還給丁○○本人。嗣於完成設定後，伊之業務承
    辦人員並電告丁○○款項即將撥入其於本行所有之帳號：00
    000000000000帳戶內，請其至本行領取存摺同時完成撥款。
    吳雪蘭隨即告知戊○○因丁○○上班不克前來，丁○○同意
    由其代為受領，伊之業務承辦人員戊○○始將存摺交付吳雪
    蘭。(二)丁○○並未受禁治產之宣告，縱其領有身心障礙手冊
    或有精神疾病，亦不能證明其於行為當時係處於無意識或精
    神錯亂之狀態，而丁○○精神狀態經榮民總醫院鑑定推斷彭
    女於92年10月31日辦理貸款並提供房屋設定抵押之際，精神
    狀態應已達精神耗弱程度。惟對保時，丁○○並未出示身心
    障礙手冊，從其外觀無從查覺其有精神異常之跡象，且依證
    人戊○○所述，其與丁○○對話及解釋對保內容，丁○○都
    有簡短回答：是或不是或點頭為之意思表示。由是亦知丁○
    ○於設定抵押權為借款之際，其精神狀態確屬良好，其所為
    之抵押權設定行為自屬有效，況本案貸款所需相關資料均係
    由丁○○親自交付，而該等資料均係真正並非偽造者，且貸
    款約據亦係由承辦人員戊○○親自與丁○○及梁志豪辦理對
    保，由丁○○親自按捺指紋於貸款文件上，貸款金額亦確實
    撥至丁○○之帳戶，伊已確實審查債務人身分並對保，被上
    訴人自不得主張丁○○親簽之貸款文件無效。(三)縱伊係遭吳
    雪蘭施行詐術致陷於錯誤而誤以為丁○○係有貸款之真意而
    予撥款，然詐欺係由吳雪蘭所為，須以伊明知其事實或可得
    而知者為限，始得撤銷之。而依原法院院93年度訴字第1458
    號刑事判決所示，伊同為吳雪蘭詐欺之受害人，當不符合民
    法92條但書有關得撤銷之規定。退萬步言之，縱表意人確係
    被詐欺而擬撤銷其意思表示，亦不得以其撤銷對抗伊等語，
    資為抗辯。上訴聲明：(一)原判決廢棄。(二)被上訴人在第一審
    之訴駁回。
三、按起訴請求確認他人之某法律關係存在或不存在，須以該法
    律關係之雙方當事人為共同被告一同起訴，始為當事人適格
    。若僅以其中一方當事人為被告，即非適格之當事人（最高
    法院93年台上字第117號判決參照）。本件被上訴人請求確
    認上訴人對丁○○於92年10月30日就系爭房地所設定之最高
    限額156萬元抵押債權不存在部分，即屬確認上訴人與丁○
    ○間就系爭房地之抵押債權不存在，依前說明，自應以上訴
    人與丁○○為共同被告一同起訴，茲被上訴人僅以上訴人為
    被告，其當事人即非適格，其請求確認上訴人對丁○○於92
    年10月30日就系爭房地所設定之最高限額156萬元抵押債權
    不存在部分，即有未合，應予駁回。
四、被上訴人請求塗銷系爭房地上所設定之最高限額156萬元之
    抵押權登記部分：
  (一)兩造不爭執之事項：
    丁○○於92年10月30日有以己有如附表二、三所示系爭房地
    （嗣變更為被上訴人名義所有）設定最高限額156萬元之抵
    押權予上訴人，供為向上訴人借款130萬元之擔保。上訴人
    已將130萬元如數匯入丁○○所有之台新銀行0000000000000
    帳號帳戶內。
  (二)兩造所爭執者，厥為：(1)丁○○以系爭房地設定抵押向上訴
    人辦理貸款之際，是否不具辨別事理之能力？(2)丁○○如係
    受吳雪蘭之詐騙而以系爭房地向上訴人辦理抵押借款，則被
    上訴人請求塗銷系爭抵押權是否有據？茲分述如下：
  (1)關於丁○○以系爭房地設定抵押向上訴人辦理貸款之際，是
    否不具辨別事理之能力部分：查：
  查吳雪蘭與丁○○原為朋友關係，利用丁○○罹患精神疾病
    且不識中文之機，先於92年10月15日，在丁○○位於臺北縣
    中和市○○路○段101號之2之住處，向被上訴人及丁○○佯
    稱為丁○○辦理殘障補助為由，使被上訴人及丁○○陷於錯
    誤交付當時為丁○○所有之前揭房地所有權狀、國民身分證
    及郵局存摺影本等文件予吳雪蘭，吳雪蘭復於92年10月30日
    ，佯稱要帶丁○○至醫院健康檢查為由，持前開國民身分證
    偕同不知情之梁志豪，一同至上訴人位於臺北市○○○路○
    段289號2樓之房屋貸款部辦理貸款，丁○○因不識字，且信
    任吳雪蘭，於吳雪蘭之指示下於申請貸款文件上按捺指紋，
    而吳雪蘭亦向台新銀行職員戊○○施用詐術，佯稱係丁○○
    本人欲辦理貸款，梁志豪為其保證人，渠則因丁○○不識字
    協助幫忙申辦，使戊○○誤以為丁○○係出於真意貸款，且
    吳雪蘭有代為受領之權限，陷於錯誤，撥款130萬元至丁○
    ○所有之台新銀行帳號為000000000000號之帳戶內，並同意
    由吳雪蘭領取該筆款項，致丁○○因而負有貸款債務，吳雪
    蘭並將該貸款130萬元提領後，用為自己經營生意週轉資金
    花用殆盡之事實，業據吳雪蘭於警訊、偵查及原法院刑事案
    中所供承，其所犯詐欺、偽造文書等罪行並經本院93年度上
    訴字第3596號刑事判決有罪確定，業經本院調閱該刑事卷證
    查閱屬實。再參以吳雪蘭於刑事案件中供陳其係假借幫丁○
    ○辦理殘障手冊等由，取得丁○○之財力證明，有告以要對
    保，但並未告訴要幫他辦房貸等語（見原法院檢察署93年他
    字第2861號卷第22、23頁），及除本件貸款外，並冒丁○○
    名義貸款多件，且冒名辦理信用卡及現金卡，得款供其花用
    ，亦據吳雪蘭於前揭刑事案件中供承在卷，有本院93年度上
    訴字第3596號刑事判決書可按（見原審卷第145頁），則被
    上訴人主張丁○○係受吳雪蘭施用詐術所騙，而以系爭房地
    作為向上訴人借款之擔保等語，即屬可採。
  上訴人雖提出吳雪蘭於94年8月4日出具之切結書表示該貸款
    係經被上訴人同意，且係由其提供丁○○之前揭房地所有權
    狀等語，惟為被上訴人所否認，且與吳雪蘭於刑事案件中所
    述不同，倘吳雪蘭確係得被上訴人同意而持丁○○之證件貸
    款，事關其本人之刑事責任，當無不於刑事案件中供陳之理
    。另吳雪蘭亦曾冒丁○○之名而邀約其妹吳雪梅任連帶保證
    人向誠泰銀行貸款24萬元花用，亦經吳雪梅於另案中陳述在
    卷，有台灣台北地方法院台北簡易庭93年北簡字第8061號判
    決可稽（見本院卷第69頁），則吳雪蘭於本件貸款時，認其
    於貸款後有能力分期清償，不致為被上訴人及丁○○發現冒
    貸，乃以其子為本件貸款之保證人，亦無違常情，自難因其
    嗣後無力清償而累及其子，遂倒果為因遽認其邀子為保證人
    而認本件貸款確屬經被上訴人及丁○○同意。是上訴人提出
    之吳雪蘭切結書，尚難採為有利上訴人之證據。
  按無行為能力人之意思表示，無效。雖非無行為能力人，而
    其意思表示，係在無意識或精神錯亂中所為者，亦同。民法
    第75條定有明文。查：本件經原法院函囑台北榮民總醫院對
    丁○○於92年10月30日以系爭房地設定抵押權向上訴人借款
    時之精神狀況，進行鑑定，結果認丁○○目前智力功能在輕
    度智能障礙程度，且不識字，社會功能亦明顯低於普通人，
    認其於92年10月30日（該鑑定報告誤載為31日）前往上訴人
    處辦理貸款並提供房屋設定抵押之際，精神狀態已達精神耗
    弱程度，有該院94年4月4日北總精字第0940022321號函附鑑
    定報告一份附卷可稽（見原審卷第79至81頁）。上訴人就此
    鑑定結果並不爭執，惟以丁○○僅係精神耗弱，而非無意識
    或精神錯亂，且丁○○並未受禁治產宣告，於本院審理中已
    承認知悉他人講話之意，且知悉借款之意思，自仍應就其行
    為負責；另彭女除智障外，別無精神疾病，可知彭女非無行
    為能力之人，且依鑑定報告記載：「彭女幾乎每月規則至該
    院精神科門診服藥治療迄今」，則彭女豈有病情每況愈下，
    精神狀態當無更達完全無意思能力之理，而與彭女之殘障手
    冊所載係屬於「精神中度障礙」相較，彭女因治療結果，病
    情已逐漸好轉，自有意思能力等語抗辯。查：1.丁○○於本
    院94年9月7日訊問時，雖證稱其知悉他人講話之意思，但其
    不知貸款之意，而抵押就是房子抵押錢之意等語（見本院卷
    第58頁），惟丁○○於92年10月 9日經鑑定係屬「中度」智
    障，有殘障手冊可稽（見台灣台北地方法院93年訴字第3232
    號卷第14頁），嗣後台北榮民總醫院於94年 4月間鑑定為輕
    度，雖有改善，然依台北榮民總醫院之鑑定報告內所述，丁
    ○○於該院鑑定時就本件貸款情形仍無法自行完全描述等語
    ，則於行為時之92年10月30日距92年10月9日不久，當仍屬
    「中度」智障，就案發情形，恐更無法知悉清楚，其是否確
    切了解抵押之意，已屬可疑。況本院於94年9月7日訊問丁○
    ○時，距本件貸款已近二年，而該二年間吳雪蘭多次冒名貸
    款、冒名辦理信用卡、現金卡之事已爆發，並進行訴訟，則
    丁○○就抵押就是抵押錢之意縱有所了解，亦無從證明其於
    本件貸款時即知悉貸款之意。2.丁○○固再證稱其知悉借錢
    之意思，但去銀行蓋手印，蓋之前並未有人告訴其要借錢，
    其不知吳雪蘭或何人要借錢，吳雪蘭要其蓋手印，其就蓋等
    語（見本院卷第59頁），核與吳雪蘭於刑事案中稱其係假借
    幫丁○○辦理殘障手冊等由，取得丁○○之財力證明，有告
    以要對保，但並未告訴要幫他辦房貸等語相符（見原法院檢
    察署93年他字第2861號卷第22、23頁），則丁○○稱其蓋手
    印時不知要借錢等語，應屬可採。3.證人戊○○於原審及本
    院固均證稱其於對保時有將貸款金額、循環利息、本票保證
    、年限利率等事項告知，丁○○有點頭，其主觀上認丁○○
    應知悉云云。然循環利息、本票保證，就正常人而言，或許
    可以了解，但對「中度」智障者而言，是否知悉其義，即有
    疑義。丁○○既係屬「中度」智障者，且其當時不知有要借
    錢之事，僅聽吳雪蘭之指示而為，而對人信任者，該人囑其
    做何事，常不假思索而為，所在多有，常人尚有此種情形，
    況智能障礙者乎？是丁○○證稱均聽吳雪蘭指示而蓋手印，
    即屬可採。證人戊○○因不知丁○○係「中度」智障者，致
    其主觀上誤認丁○○知悉其解說，或有可能，然不因此即遽
    認丁○○於斯時知悉其要貸款借錢。4.又暫時之精神錯亂或
    無意識不導致行為能力的喪失，僅使在此狀態中所為之意思
    表示，產生與無行為能力相同之結果，即其意思表示無效。
    而無意識不以感知感官之功能停止為必要，只要對於所為行
    為之內容及方式之瞭解，精神上全部或在特定範圍欠缺為已
    足（黃立著民法總則第199頁）。本件顯係吳雪蘭利用丁○
    ○為一不識字且對吳雪蘭信任有加，及丁○○係罹有精神分
    裂症之精神耗弱者，詐騙丁○○以當時為其所有如附表二、
    三所示位在台北縣中和市之系爭房屋及土地向上訴人辦理抵
    押借款，丁○○於簽訂系爭借款契約及抵押權設定契約時，
    雖尚未經宣告為禁治產人，然由簽約過程，丁○○既並不識
    字，無從理解借貸契約之內容，且罹有精神分裂症，於鑑定
    時就系爭貸款之經過無法自行完全描述事發經過，且表示不
    知道當時自己去銀行是要辦房屋貸款，其所貸借款項又均由
    吳雪蘭取走，堪認丁○○於簽約時，顯然欠缺正常辨別事理
    能力，係在無意識狀態中所為，依民法第75條規定，應屬無
    效。至丁○○當時曾否因心神喪失不能處理自己事務而被宣
    告禁治產係另一事，要可不問（最高法院44年度台上字第
    1448號判決意旨參照）。5.上訴人雖以丁○○當時確具有意
    識能力抗辯，惟倘丁○○當時非無意識而得了解係擔任借款
    人向上訴人借款，非辦理殘障補助，自無不當場反對，並察
    覺遭吳雪蘭詐騙之理。是被上訴人主張丁○○於92年10月30
    日前往上訴人所屬分行辦理貸款時，係在無意識中所為，即
    堪採信。上訴人此之抗辯，尚難採信。
  (2)本件丁○○以系爭房地設定抵押向上訴人辦理貸款之際，係
    在無意識中所為，業如前述，則本件關於丁○○如係受吳雪
    蘭之詐騙而以系爭房地向上訴人辦理抵押借款，則被上訴人
    請求塗銷系爭抵押權是否有據之爭點部分，即無庸再予審究
    。
五、本件丁○○當時以己有之系爭房地設定抵押向上訴人辦理貸
    款之際，係在無意識中所為，應屬無效，有如前述，從而，
    嗣取得所有權之被上訴人基於物上請求權請求上訴人將上開
    最高限額156萬元之抵押權登記予以塗銷，以排除侵害，即
    屬正當，應予准許。至其請求確認上訴人對丁○○於92年10
    月30日就如附表二、三所示房屋及基地所為最高限額156萬
    元之抵押債權不存在，因未列丁○○為共同被告，當事人不
    適格，應予駁回。原審就確認抵押債權不存在部分，為上訴
    人敗訴判決，尚有未合。上訴人就此部分指摘原判決不當，
    求予廢棄改判，即屬正當，應由本院廢棄改判。至被上訴人
    請求上訴人將上開最高限額156萬元之抵押權登記予以塗銷
    ，於法並無不合。上訴意旨就此部分指摘原判決不當，求予
    廢棄改判，為無理由，應予駁回上訴。
六、本件事證已臻明確，兩造其餘主張與舉證，經審酌核與判決
    結果不生影響，爰不逐一論述，併此敘明。
七、據上論結，本件上訴為一部有理由，一部無理由，依民事訴
    訟法第450條、第449條第1項、第79條，判決如主文。
中    華    民    國    95    年    3     月    28    日
                  民事第七庭    審判長法  官  鄭三源
                                      法  官  王聖惠
                                      法  官  周美月
正本係照原本作成。
如不服本判決，應於收受送達後20日內向本院提出上訴書狀，其
未表明上訴理由者，應於提出上訴後20日內向本院補提理由書狀
（均須按他造當事人之人數附繕本）上訴時應提出委任律師或具
有律師資格之人之委任狀；委任有律師資格者，另應附具律師資
格證書及釋明委任人與受任人有民事訴訟法第466條之一第一項
但書或第二項（詳附註）所定關係之釋明文書影本。
中    華    民    國    95    年    3     月    28    日
                                      書記官  陳啟文
附註：
民事訴訟法第四百六十六條之一（第一項、第二項）：
對於第二審判決上訴，上訴人應委任律師為訴訟代理人。但上訴
人或其他法定代理人具有律師資格者，不在此限。
上訴人之配偶、三親等內之血親、二親等內之姻親，或上訴人為
法人、中央或地方機關時，其所屬專任人員具有律師資格並經法
院認為適當者，亦得為第三審訴訟代理人。
┌─────────────────────────────────────┐
│附表一                                                                    │
├───┬─────┬─────┬──────┬─────┬─────┬──┤
│編  號│債  權  人│借 款 人  │借款期間    │ 借貸金額 │ 利    率 │備考│
│      │          │          │            │（新台幣）│          │    │
├───┼─────┼─────┼──────┼─────┼─────┼──┤
│001   │台新國際商│丁○○    │92年10月31日│1,300,000 │第1至12期 │    │
│      │業銀行股份│          │至112年10月 │元        │固定利率  │    │
│      │有限公司  │          │31日        │          │2.7%，餘按│    │
│      │          │          │            │          │上述基準利│    │
│      │          │          │            │          │率加2%。  │    │
└───┴─────┴─────┴──────┴─────┴─────┴──┘
┌─────────────────────────────────────────────────────────────┐
│附表二                                                                                                  93年度訴字第1866號│
├─┬───────────────────────────┬─┬────────────┬─────────┬──────┤
│編│        土          地          坐          落        │地│    面            積    │                  │            │
│  ├───┬────┬────┬────┬────────┤  ├──┬──┬──────┤  權  利  範  圍  │備        考│
│號│縣  市│鄉鎮市區○   段   ○ ○  段 │  地        號  │目│公頃│公畝│  平方公尺  │                  │            │
├─┼───┼────┼────┼────┼────────┼─┼──┼──┼──────┼─────────┼──────┤
│１│台北縣│中和市  │景福    │        │651             │建│    │    │73.84       │四分之一          │            │
├─┼───┼────┼────┼────┼────────┼─┼──┼──┼──────┼─────────┼──────┤
│２│台北縣│中和市  │景福    │        │652             │建│    │    │82.34       │四分之一          │            │
└─┴───┴────┴────┴────┴────────┴─┴──┴──┴──────┴─────────┴──────┘
┌────────────────────────────────────────────┐
│附表三                                                                                  │
├───┬───────────────┬────────┬────────┬──────┤
│建  號│門      牌      號       碼   │坐  落  地  號  │面積（平方公尺）│權利範圍    │
├───┼───────────────┼────────┼────────┼──────┤
│802   │台北縣中和市○○路○段101之2號 │台北縣中和市景福│124             │全部        │
│      │                              │段651,652地號   │                │            │
└───┴───────────────┴────────┴────────┴──────┘


司法院資訊處製作；財團法人民間司法改革基金會備份。
